【裁判字號】    92,判,885
【裁判日期】    920703
【裁判案由】    申辦建物第一次測量
【裁判全文】
最  高  行  政  法  院  判  決                    九十二年度判字第八八五號
    上  訴  人  丙○○
    訴訟代理人  甲  ○
    被 上訴 人  臺北市松山地政事務所
    代  表  人  乙○○
右當事人間因申辦建物第一次測量事件，上訴人對於中華民國九十一年三月二十八日
臺北高等行政法院九十年度訴字第四○八四號判決，提起上訴，本院判決如左：
    主  文
上訴駁回。
上訴審訴訟費用由上訴人負擔。
    理  由
一、本件上訴人主張：（一）由民法第七百九十九條及公寓大廈管理條例第三條第二
    款之文義解釋，可知：１、公寓大廈共同使用部分所有權之分配比例，應依各區
    分所有建物面積佔各該相關區分所有建物之總面積之比率訂之，始得謂適法公允
    ；且相關法令從未有原判決所載「如為全體區分建物所有權人共同使用部分，當
    為全體區分建物所有權人所共有，如僅為部分區分建物所有權人共同使用部分，
    應僅為該部分區分建物所有權人所共有，其他區分所有權人不需使用該共同使用
    部分者，自無共有權」等規定，可知原判決顯有理由不備之違法。２、公寓大廈
    之共同使用部分即係「法定共同使用部分」，且該法定共同使用部分之所有權，
    自為全體區分所有權人所分別共有，亦屬民法第八百二十三條所規定因物之使用
    目的不能分割之共有情形。是以，區分所有建築物之共用部分，其性質既為分別
    共有，則其應有部分為當事人所約定者，依其約定；無約定者，自應依內政部七
    十一年十月二十日台（七一）內地字第一○一九八五號函釋意旨，而以「各區分
    所有建物面積佔各該相關區分所有建物之總面積之比率訂立共同使用部分所有權
    之各持分面積」，才得謂妥適。何況，依民法第八百十七條第一項規定可知，所
    謂分別共有，即各共有人之所有權係按各該應有部分之比率而抽象地存在於該共
    有物之每一部分。故：（１）難以想像在同一建號（即共同使用部分之建號）之
    內，可發生原判決所載「部分區分建物所有權人共同使用部分，應僅為該部分區
    分建物所有權人所共有，其他區分所有權人不需使用該共同使用部分者，自無共
    有權」等情形。（２）建築物及其附屬物之共同部分，推定為各所有人之共有，
    既為民法第七百九十九條所明定，且依最高法院七十九年度台上字第一一四七號
    判決意旨，可知原判決誤將「共同使用部分之實際使用情況」作為「共同使用部
    分所有權分配比率」之依據，即原判決顯然誤將建物使用權與建物所有權之歸屬
    問題混為一談。何況，原判決之理由項下，並未載明足以支持上開判決理由之任
    何法令依據。是原判決顯有「判決不適用法規」、「判決不備理由」等違背法令
    且足以影響於判決結果之情事。３、內政部七十一年十月二十日台（七一）內地
    字第一○一九八五號函釋發布後，新建之建物均係依照各區分所有建物面積佔各
    該相關區分所有建物之總面積之比率而分配各區分所有建物之共同使用部分所有
    權，此事實亦為被上訴人所不爭執，是原判決見解顯違經驗法則。（二）由系爭
    登記申請案所附之大樓竣工平面圖及臺北市政府工務局所核發之（六五）使字第
    四四六號使用執照上之記載，可知業經辦理建物第一次登記之系爭公寓大廈之各
    該區分所有建物之戶數（共計三十三戶）、範圍、面積，及尚未申辦建物共同使
    用部分所有權第一次登記之系爭建物之一樓門廳、電樓梯間及二至七樓之電樓梯
    間與走廊等共同使用部分之範圍、面積等，早於六十五年間該大樓竣工時即均告
    確立無訛。惟原判決竟以「本件系爭建物之一樓門廳、電樓梯間及二至七樓之電
    樓梯間與走廊，究應如何認其為全棟區分所有權人使用，抑或各層樓部分區分所
    有權人使用，即屬不明確，在未確定前，自無前揭內政部七十一年十月二十日台
    （七一）內地字第一○一九八五號函釋規定之適用。」等語為由，而駁回上訴人
    之訴，則顯有「判決不適用法規」、「判決不備理由」等違背法令且足以影響於
    判決結果之情事。（三）建物起造人或自起造人繼受取得建物所有權者向地政機
    關申辦「區分所有建物第一次測量登記」之行為，與業經登記之區分所有建物所
    有權人向地政機關補行申辦「區分所有建物之共同使用部分所有權第一次登記」
    之行為，在適用法令上及性質上均不相同。本件係「區分所有建物之共同使用部
    分所有權第一次登記」，絕非「區分所有建物第一次測量登記」之爭執，且原審
    法院亦明知上訴人確已檢附權利證明文件（即上訴人之建物登記謄本）申辦登記
    ，惟原審法院並未適用民法第七百九十九條前段之規定，而竟錯引地籍測量實施
    規則第二百七十九條第一項之規定，自有判決「不適用法規及認定事實錯誤」等
    違法。（四）內政部七十一年五月二十八日台內營字第八四三九七號函及八十三
    年十二月二十一日台內地字第八三一五一○一號等函主要目的，顯在強調「不宜
    由地政機關逕為認定建物共同使用部分之項目及合併方式」，而非得據此謂「必
    須由全體共有人共同申辦建物共同使用部分所有權第一次測量登記案件」，且未
    因此排除內政部七十一年十月二十日台（七一）內地字第一○一九八五號函及八
    十五年六月四日台（八五）內地字第八五七五二一○號函所增訂建物所有權第一
    次登記法令補充規定第十一點之四等相關規定之適用。惟原判決未斟酌最高法院
    七十九年度台上字第一一四七號判決「建物所有權與其使用權之歸屬係屬二事」
    之實務見解，並誤將「建物所有權」與「建物使用權」混為一談，豈非謂各該層
    樓住戶均得行使其「小公」之建物所有權，而阻止其他層樓住戶行經使用該「小
    公」部分等顯然不合情理之情事，足證原判決顯有「判決理由不備」、「違反經
    驗法則」等違法。（五）上訴人於原審言詞辯論時，業已主張與本件相同情形者
    ，於其他地政事務所均依內政部七十一年十月二十日台（七一）內地字第一○一
    九八五號函辦理，獨本件被上訴人未予准許，顯係違反平等原則。原判決就此未
    於理由項下予以論述，有判決不備理由之違法，為此求為廢棄原判決並撤銷訴願
    決定及原處分。
二、被上訴人則以：（一）本案之使用執照（六五使字○四四六號）存根記載，原始
    起造人柴麗華等二十四名，層棟戶數：七層壹棟三十三戶（竣工時為柴麗華等二
    十四人公同共有），經柴麗華等二十四人全體合意（非全體合意不可區分）於六
    十五年九月二日辦竣三十三戶區分所有建物第一次登記（原申請案已逾保存年限
    銷毀），而系爭一樓門廳、電樓梯間、二至七樓走廊及電樓梯間等共用部分，則
    因故未能合意辦理建物第一次登記。前揭一樓門廳、電樓梯間、二至七樓走廊及
    電樓梯間等，雖屬該大樓不可或缺之公共設施，與上訴人之房屋形成一體，惟查
    其申請建物第一次測量，屬建物產權測量行政確認性質，所有權之歸屬應依物權
    法則決定，與其使用權誰屬無關，自難以其係全體區分所有建物之公共設施，而
    認為當然屬於全體區分所有人共有，並應依被上訴人主張之內政部八十四年三月
    七日台（八四）內地字第八四○三四○九號函釋辦理，方為正辦。另前揭內政部
    函釋實與最高法院七十九年度台上字第一一四七號判決同一旨趣，上訴人曲解最
    高法院七十九年度台上字第一一四七號判決意旨，顯有解釋不當之違法。（二）
    系爭建物既於民國六十五年間建造完成，領有臺北市政府工務局六五使字第○四
    四六號使用執照，自有公寓大廈管理條例第四十三條第二項規定之優先適用，得
    不受該條例第七條各款不得為約定專用部分之限制，據此，上開建物未辦建物第
    一次登記共同使用部分，其權屬究是共有，抑或為約定專有，基於民眾信賴登記
    利益，及政府施政之一貫性與公平性，仍應依被上訴人所主張地籍測量實施規則
    第二百九十八條、八十三年修正前地籍測量實施規則第二百九十七條、八十四年
    修正前土地登記規則第六十九條、第七十二條、內政部八十四年三月七日台（八
    四）內地字第八四○三四○九號函、臺北市政府地政處七十七年九月十四日北市
    地一字第四三三一五號函規定及鈞院八十三年度判字第七五三號判決，由該建物
    全體區分所有權人自行協議認定，方為正辦。然上訴人昧於事實斷章取義，逕自
    切結主張系爭建物係「分別共有」，曲解法文義而有認定事實不依法則之違法。
    （三）系爭門廳、電樓梯間、走道等，與上訴人之房屋形成一體，雖依民法第六
    十八條第二項規定，具所稱「從物」之性質，且屬其所有，惟查其申請建物第一
    次測量，屬建物產權測量行政確認性質，所有權之歸屬自應依物權法則決定，其
    使用權歸屬之問題與其所有權誰屬無關。本件系爭建物既於民國六十五年間建造
    完成，領有臺北市政府工務局六五使字第○四四六號使用執照，其申請系爭建物
    第一次測量，依中央法規標準法第十六條之規定，本案自有公寓大廈管理條例第
    四十三條第二項規定之優先適用，而排除民法第七百九十九條之一般規定。故其
    申請建物第一次測量，在未經全體權利人合意確認前，其是否以「區分所有」，
    抑或以「共有（又可分公同共有及分別共有）」辦理，在狀況不明下，自無上訴
    人逕自切結主張「推定為分別共有」之論述；又上訴人主張其為系爭建物之「共
    有人」向被上訴人申辦建物第一次測量，依「不動產物權非經登記不生效力」之
    民法第七百五十八條規定，本案尚在辦理建物第一次測量審查階段，故上訴人其
    身分為「申請人」，是否為「權利人」，尚待被上訴人審查「登記」確認；另辦
    理建物第一次測量，依規定無須辦理「公告」程序，本案利害關係人自然無法得
    知上訴人已向被上訴人提出申辦系爭建物第一次測量之事實，而提出反證或異議
    ，上訴人竟以「無反證者，無需舉證。」之由，不願舉證，顯已違背事實及與法
    理未合，自應依被上訴人主張「其主張有利於己之事實者，就其事實有舉證之責
    任。」負有取得系爭建物「產權證明」之「舉證責任」，以供被上訴人查證，而
    非昧於事實，逕自主張「法律上推定之事實無反證者，無需舉證。」故上訴人顯
    對法規之適用有解釋不當之違法。（四）上訴人主張依內政部七十一年十月二十
    日台（七一）內地字第一○一九八五號函釋，申辦建物第一次測量，由以上文義
    窺之，既領有建物測量成果圖，當然已完成建物第一次測量，進入登記審查程序
    ，而系爭建物尚在申辦建物第一次測量審查階段，自無前開內政部函釋之適用，
    上訴人顯對內政部該函解釋不當。（五）「本補充規定修正前領得建造執照之建
    物，得依修正前之規定辦理。」為內政部八十五年六月四日台（八五）內地字第
    八五七五二一○號函增訂建物所有權第一次登記法令補充規定第三十點所明定，
    亦即以條文明定「實體從舊、程序從新」行政法適用之一般原則，公寓大廈管理
    條例第四十三條第二項亦有同一規定，上訴人違背前揭各相關程序法規，其訴顯
    無理由等語，資為抗辯。
三、原審斟酌全辯論意旨及調查證據之結果，以：（一）按申請區分所有建物第一次
    測量，如申請測量之部分，依其使用執照無法認定申請人之權利範圍及位置者，
    應檢具全體起造人分配協議書；申請人非起造人者，應檢具移轉契約書或其他證
    明文件；為地籍測量實施規則第二百七十九條第一項所明定。查本件系爭建物之
    六五使字第○四四六號使用執照存根記載，系爭建物之起造人為柴麗華等二十四
    名，層棟戶數為七層壹棟三十三戶；另依原處分卷所附系爭建築改良物登記簿上
    登記資料顯示，柴麗華等二十四人於六十五年九月二日辦竣三十三戶區分所有建
    物第一次登記，惟系爭共同使用部分並未辦理建物第一次登記，則被上訴人就上
    訴人於系爭共同使用部分之權利範圍及位置即無從依其登記資料上得知，應可認
    定。次查上訴人並非系爭建物之起造人，而係於六十九年七月十五日以「買賣」
    為原因取得系爭建物之四樓之三及四樓之四等二戶區分建物所有權，則其申請系
    爭共同使用部分第一次測量，自應依上開規定，檢具移轉契約書或其他證明文件
    以憑辦理。惟依原處分卷所附上訴人委託代理人甲○於八十九年九月二十八日向
    被上訴人遞送之松建字第四六二號建物測量申請書所示，上訴人申請時所附繳之
    證件為：（１）使用執照存根影本一份及使用執照申請書一份；（２）申請人身
    分證影本一份；（３）建物登記謄本影本一份；（４）各樓層竣工平面圖三張；
    （５）切結書一份；（６）申請人（共三十五名）附表一份。其中所附繳之申請
    人附表上載有申請人丁○○（包括上訴人）等二十八人之所有建物建號、出生日
    期、地址及身分證統一編號，除上訴人於該申請人附表上蓋章外，其餘申請人均
    未於該附表上簽名或蓋章，是僅得認定係上訴人單獨申辦建物第一次測量。此外
    ，上訴人並未依上開規定檢具移轉契約書或其他證明文件，經被上訴人於審查後
    通知上訴人補正，上訴人復未於所定十五日之補正期限內依規定辦理補正，被上
    訴人嗣以八十九年十月二十一日松山駁字第○○○一五八號通知書駁回上訴人所
    請，揆諸土地登記規則第七十二條、第二百六十五條、第二百六十八條、第二百
    七十九條第一項、第二百九十八條及八十三年修正前地籍測量實施規則第二百九
    十七條，暨八十四年修正前土地登記規則第六十九條、第七十二條規定，自屬有
    據。（二）上訴人訴稱依民法第七百九十七條前段、第八百二十條第二項、公寓
    大廈管理條例第七條之規定、最高法院七十四年度台上字第二二一八號判決要旨
    及學者專家之見解，系爭建築物之一樓門廳、電樓梯間及二至七樓之電樓梯間、
    走廊等，為「共同使用部分」推定為共有，固非無見。惟查所謂「共同使用部分
    」，乃相對之名詞，其可能為二人共同使用，或三人共同使用，或四人共同使用
    ，甚至更多人一起共同使用，均不失為「共同使用部分」，但其內涵則因共同使
    用人之人數不同而有差異。以一棟大樓建築物為例，一樓門廳、電樓梯間及二樓
    以上之走廊，雖均可稱之為共同使用部分，但一樓門廳及各層之電樓梯間，係全
    體住戶在使用，應屬全體住戶之共同使用部分，二層樓以上各層樓之走廊（逃生
    樓梯除外），則僅供各該層樓住戶所使用，僅可謂該層樓住戶之共同使用部分，
    而不能稱之為全體住戶之共同使用部分，其理至明。換言之，所謂「共同使用部
    分」，係依實際使用之情況而定，並異其內涵，如為全體區分建物所有權人共同
    使用部分，當為全體區分建物所有權人所共有，如僅為部分區分建物所有權人共
    同使用部分，應僅為該部分區分建物所有權人所共有，其他區分所有權人不需使
    用該共同使用部分者，自無共有權。準此，本件系爭建物之一樓門廳、電樓梯間
    及二至七樓之電樓梯間與走廊，究應如何認定其為全棟區分所有權人使用，抑或
    各層樓部分區分所有權人使用，即屬不明確，在未確定前，自無前揭內政部七十
    一年十月二十日台（七一）內地字第一○一九八五號函釋規定之適用，臺北市政
    府駁回上訴人之訴願理由，雖未盡相同，惟結論尚無不合，均應予維持，為其判
    斷基礎，因而駁回上訴人之訴。
四、按民法第七百九十九條規定：「數人區分一建築物而各有其一部者，該建築物及
    其附屬物之共同部分，推定為各所有人之共有。」並未限制區分所有建物之共同
    部分，由部分區分所有權人依區分所有權人之約定或建物之性質，取得該部分之
    所有權。其應有部分比率若干，則應依民法第八百十七條第一項之規定。而公寓
    大廈管理條例第三條第四款所謂「共用部分」，性質上有供全體區分所有權人使
    用之共用部分，亦有供部分區分所有權人使用之共用部分。則供全體區分所有權
    人共同使用之部分，當為全體區分所有權人所共有；性質上僅為部分區分所有權
    人共同使用之部分，則僅屬該部分區分所有權人所共有，而不屬於其他區分所有
    權人。另「區分所有建物之共同使用部分，應另編建號，單獨登記，並依左列規
    定辦理：一、同一建物所屬各種共同使用部分，除法令另有規定外，應視各區分
    所有權人實際使用情形，分別合併，另編建號，單獨登記為各相關區分所有權人
    共有。但部分區分所有權人不需使用該共同使用部分者，得予除外。」行為時土
    地登記規則第七十五條第一款定有明文。是區分所有建物之共用部分，其權屬之
    登記並非與專有部分權屬之登記完全一致，苟區分所有建物之專有部分已登記完
    成，而其共用部分尚未完成登記者，其共用部分之權屬如何，並非可依專有部分
    之登記情形認定之。再按行為時土地登記規則第七十八條規定：「申請建物所有
    權第一次登記前，應先向登記機關申請建物第一次測量。」可知區分所有建物第
    一次測量，係為完成建物所有權第一次登記所為之準備行為，則建物第一次測量
    之申請人應係嗣後登記為建物所有權之人，且其權利範圍應於測量時予以確定，
    故行為時地籍測量實施規則第二百七十九條第一項有「申請建物第一次測量，應
    填具申請書，檢附建物使用執照、竣工平面圖及其影本或依法得免發使用執照之
    證件，其有下列情形之一者，並應依各該規定檢附文件正本及其影本：一、區分
    所有建物，依其使用執照無法認定申請人之權利範圍及位置者，應檢具全體起造
    人分配協議書。二、申請人非起造人者，應檢具移轉契約書或其他證明文件。」
    之規定，排除非區分建物之所有權人提出建物第一次測量之申請；至前開規定之
    「移轉契約書或其他證明文件」，自不包括已辦畢之區分所有建物專有部分之建
    物登記資料（如建物登記謄本）。本院查：依系爭建物之六五使字第○四四六號
    使用執照存根記載，系爭建物之起造人為柴麗華等二十四名，層棟戶數為七層壹
    棟三十三戶；另依原處分卷所附系爭建築改良物登記簿登記資料顯示，柴麗華等
    二十四人於六十五年九月二日辦竣三十三戶區分所有建物所有權第一次登記，惟
    系爭共用部分並未辦理建物所有權第一次登記；另上訴人並非系爭建物之起造人
    ，而係於六十九年七月十五日以「買賣」為原因取得系爭建物之四樓之三及四樓
    之四等二戶區分建物所有權；又依原處分卷所附上訴人委託代理人甲○於八十九
    年九月二十八日向被上訴人遞送之松建字第四六二號建物測量申請書所示，上訴
    人申請時所附繳之證件為：（１）使用執照存根影本一份及使用執照申請書一份
    ；（２）申請人身分證影本一份；（３）建物登記謄本影本一份；（４）各樓層
    竣工平面圖三張；（５）切結書一份；（６）申請人（共三十五名）附表一份，
    而未檢具移轉契約書或其他證明文件，經被上訴人審查後，通知上訴人補正，上
    訴人復未於所定十五日之補正期限內依規定辦理補正等情，為原審依法確定之事
    實。雖依系爭建物之建物登記資料，可知本件上訴人係屬系爭建物專有部分之所
    有權人，揆之前開說明，其共用部分之所有權屬及範圍，仍有待全體區分所有權
    人協議或依該共用部分之性質定之，無從僅依建物專有部分之登記資料而得知，
    是本件上訴人申請為系爭建物第一次測量，未依前開規定提出移轉契約書或其他
    證明文件，經被上訴人通知補正，仍未為之，自無從予以准許。原判決駁回上訴
    人之訴，上訴人不服，以前述各詞提起上訴而為爭執，惟查：（一）地政機關於
    內政部七十一年十月二十日台（七一）內地字第一○一九八五號函釋發布後，固
    有就新建之建物依照各區分所有建物面積佔各該相關區分所有建物之總面積之比
    率而分配各區分所有建物之共用部分所有權者，此乃依據法令所為之行政行為，
    與經驗法則無關，上訴人主張原審非依前開函認定本件建物權利人及權利範圍，
    乃屬違反經驗法則云云，尚不足採。（二）觀之上訴人所提出之使用執照存根，
    系爭區分所有建物共用部分中，何者為全體區分所有權人共用部分，何者為部分
    區分所有權人共用部分，並未明確記載，上訴人謂前開情事已於六十五年系爭區
    分所有建物竣工時即已確立云云，並非有據，上訴人進而指摘原判決違誤，亦非
    有理。（三）本件上訴人所申請者，乃系爭建物共用部分第一次測量，而非建物
    所有權第一次登記。上訴人以本件係「區分所有建物之共同使用部分所有權第一
    次登記」，而非「區分所有建物第一次測量登記」之爭執，進而主張原判決適用
    行為時地籍測量實施規則第二百七十九條係屬誤用云云，亦無可採。（四）本件
    上訴人之申請應否准許，事涉行為時地籍測量實施規則第二百七十九條之適用。
    上訴人指被上訴人就本件未與其他地政事務所就相同事件為相同之處理一節，因
    上訴人並未指明其他個案如何與本件係屬相同而為不同之處理，已難採信；縱上
    訴人確能指明其情形，亦屬其他事件適用法規是否錯誤之問題，尚不生本件應與
    其他個案應為同一處理之問題；又最高法院七十九年度台上字第一一四七號判決
    ，並未經採為判例，且最高法院判決原無當然拘束行政法院之效力，縱原判決之
    見解與前開最高法院判決之見解相異，亦難認原判決係違背法令。綜上所述，本
    件原判決駁回上訴人之訴，其理由與前述容有部分未盡相同，惟其結論則無不合
    ，上訴意旨求予廢棄，為無理由，應予駁回。
據上論結，本件上訴為無理由，爰依行政訴訟法第二百五十五條第一項、第九十八條
第三項前段，判決如主文。
中    華    民    國    九十二      年      七        月      三        日
                    最 高 行 政 法 院  第 三 庭
                                審 判 長 法  官      葉  振  權
                                         法  官      林  茂  權
                                         法  官      吳  錦  龍
                                         法  官      劉  鑫  楨
                                         法  官      吳  明  鴻
右  正  本  證  明  與  原  本  無  異
                                         法院書記官  阮  桂  芬
中    華    民    國    九十二      年      七        月      三        日


司法院資訊處製作；財團法人民間司法改革基金會備份。
